【裁判字號】    92,家上,260
【裁判日期】    921008
【裁判案由】    離婚
【裁判全文】
臺灣高等法院民事判決                            九十二年度家上字第二六０號
    上  訴  人  乙○○
    即反訴被告
    被上訴人    甲○○
    即反訴原告
右當事人間離婚事件，上訴人對於中華民國九十二年七月八日臺灣臺北地方法院九十
二年婚字第四五四號第一審判決提起上訴，被上訴人於本院提起離婚反訴，經本院於
九十二年九月二十四日辯論終結，判決如左：
    主      文
原判決廢棄。
准上訴人與被上訴人離婚。
反訴原告之反訴駁回。
第一、二審訴訟費用由被上訴人負擔，反訴訴訟費用由反訴原告負擔。
    事      實
壹：本訴部分：
甲、上訴人方面：
一、聲明：如主文所示；如不准離婚，則備位聲明請求判決被上訴人應與上訴人履行
          同居。
二、陳述：除與原判決記載相同者外，補稱略以：八十九年七月本來我們要一起出國
    ，後因我的證件（改名）問題，來不及辦理，所以我沒有去成，為出國事，在出
    國前一天吵架，被上訴人出國一個禮拜回來後，就把她的東西都搬走了，我當時
    在家，求她不要搬，她還是搬走，被上訴人離家出走後，我有請她回家。在地院
    我主張被上訴人惡意遺棄，是指被上訴人沒有履行同居，不是指她沒有賺錢給我
    用。從結婚至爭吵離家，伊從未毆打被上訴人，只因爭吵就可離家，豈不違背常
    理，其離家後，伊多次請其回家，今提出離婚訴求，實不得已，不然請判命被上
    訴人履行同居之義務。
乙、被上訴人方面：
一、聲明：上訴駁回。
二、陳述：除與原判決記載相同者外，補稱略以：因為上訴人改名字，所以來不及和
    我同班機出國，上訴人聽到旅行社說他不能出國，脾氣就上來，掐我脖子造成瘀
    血，我出國回來拿了衣服就離家，當時上訴人有叫我不要離家，但我害怕他再打
    我，所以我還是離家。離家後，上訴人為找我當保證人及保險事，有來找過我。
貳：反訴部分：
甲、反訴原告方面：
一、聲明：准反訴原告與反訴被告離婚，反訴訴訟費用由反訴被告負擔。
二、陳述：有前項以外之重大事由，難以維持婚姻者，夫妻之一方得請求離婚，乃民
    法第一○五二條第二項所明定，此一離婚事由之概括規定，其目的在使夫妻請求
    裁判離婚之事由較富彈性，又是否有難以維持婚姻之重大事由，判斷標準為婚姻
    是否已生破綻而無回復之希望，此不可由原告已喪失維持婚姻意欲之主觀面加以
    認定，而應依客觀標準，即難以維持婚姻之事實，是否已達於倘處於同一境況，
    任何人均將喪失維持婚姻希望之程度決之。反訴原告因反訴被告之暴力相向，於
    八十九年七月離家，迄今已三載，兩造既未能和睦相處，情形未能改變，復由反
    訴被告對反訴原告先行提起離婚之本訴觀之，反訴被告已無與反訴原告維持婚姻
    意欲，兩造婚姻顯已生破綻，事實上兩造已無法共同生活，有難以維持婚姻之重
    大事由，爰依民法第一○五二條第二項提起離婚之反訴。
乙、反訴被告方面：
一、聲明：駁回反訴。
二、陳述：是反訴原告惡意遺棄，伊並未毆打反訴原告。
    理    由
壹：本訴部分：
一、上訴人起訴主張：兩造於八十四年六月間結婚，但被上訴人於八十九年七月五日
    與上訴人發生口角隔日前往大陸，返國後即離去兩造住所迄今，而未履行與上訴
    人同居之義務，顯對上訴人惡意遺棄，故請求判決離婚等語。
二、被上訴人則以：被上訴人因遭上訴人毆打而於八十九年七月間離家，因害怕再被
    毆打，所以不回去，且上訴人仍積欠被上訴人金錢尚未償還，故被上訴人拒絕與
    上訴人同居、離婚等語。
三、上訴人主張兩造雖未辦理結婚登記，但已結婚，現夫妻關係仍存續中，且原同住
    於台北縣新店市○○路七○四號四樓等情，已據證人陳建勳、林文卿到場證明屬
    實，又兩造於八十九年七月五日為次日前往大陸，因上訴人改名關係來不及辦手
    續，而無法同行之事而爭吵，並發生拉扯之事實，復為兩造所自承，堪信屬實。
四、按夫妻互負同居之義務，但有不能同居之正當理由者，不在此限，又夫妻之一方
    以惡意遺棄他方在繼續狀態中者，他方得請求判決離婚，民法一千零零一條、第
    一千零五十二條第一項第五款分別定有明文，「所謂夫妻之一方以惡意遺棄他方
    在繼續狀態中者，係指夫或妻無正當理由，不盡同居或支付家庭生活費用之義務
    而言」。又「夫妻互負同居之義務，夫妻之一方無正當理由而與他方別居，固屬
    違背同居義務，惟同法第一千零五十二條（第一項）第五款所謂以惡意遺棄他方
    ，不僅須有違背同居義務之客觀事實，並須有拒絕履行同居之主觀情事始為相當
    」，最高法院三十九年台上字第四一五號、四十年台上字第九一號著有判例。
五、查兩造於結婚後，感情相當融洽，僅於八十九年七月五日為次日前往大陸，因上
    訴人改名關係來不及辦手續，而無法同行之事而爭吵，並發生拉扯之事實，為兩
    造所不爭執，雖被上訴人稱當時上訴人掐住伊脖子，造成紅腫，伊被毆打云云，
    惟為上訴人所否認，而被上訴人所舉之證人宋幸枝亦僅證稱：「我突然聽到我們
    家的門被踹的聲音，我開門，看見兩造糾成一團，我看到上訴人把手放下來（就
    下樓），我進他們家去瞭解情形，．．我看到脖子及左上臂紅紅的，．．當天爭
    吵是因為上訴人不願被上訴人出國，．．當天爭執只為了出國的事情，他們本來
    兩個都要出國，後來因為上訴人改名字問題而發生手續上延誤，上訴人才沒有出
    國，另外被上訴人是續弦，上訴人的女兒患有癲癇的病，所以上訴人家人認為兩
    人不應同時出國，萬一上訴人女兒發病時，無人照顧」等語。並未證稱確實有看
    見上訴人有毆打被上訴人，且兩造當時既為出國事而發生拉扯，於拉扯中發生肢
    體摩擦而造成頸部皮膚稍許泛紅，當屬自然，要難即認係上訴人故意毆打所造成
    ，何況，被上訴人就上訴人故意毆打一節，並無法舉證證以實其說，所辯被毆打
    委不足採。
六、又查，被上訴人一人依原定行程前往大陸，於回國後，即將其所有衣物帶走而離
    家返回其娘家，當時上訴人曾勸其不要離家，但被上訴人仍執意離家等情，為被
    上訴人所自認。兩造結婚後並未發生任何爭吵，此次僅為未能一同前往大陸而發
    生爭執，並有雙方拉扯情事，縱造成被上訴人皮膚紅腫，情節亦屬極為輕微，難
    認係上訴人故意毆打所造成，何況，被上訴人於返國後，二話不說，整理衣物欲
    離家時，上訴人尚且勸其不要離家，上訴人已釋出善意，無奈被上訴人竟無動於
    衷，執意離家，且於離家三年後，於本院審理時仍稱不願回去，而其不願回去之
    理由為害怕上訴人打她云云，被上訴人既無法證明上訴人有毆打被上訴人，又不
    能證明其有再被上訴人毆打之證據，僅其主觀上怕上訴人加以毆打，而無客觀實
    據，則其要無離家別居之正當理由，被上訴人既有違背同居義務之客觀事實，又
    拒絕回家與被上訴人同居，應認其有拒絕同居之主觀情事且在繼續狀態中，核與
    民法第一○五二條第一項第五款「惡意遺棄在繼續狀態中」之情形相符。上訴人
    訴請與被上訴人離婚要屬有據，原審駁回上訴人離婚之請求，自有違誤，上訴人
    上訴意旨指摘原判決不當，請求廢棄原判決，為有理由，應由本院廢棄改判如主
    文第二項所示。至於被上訴人抗辯上訴人仍積欠被上訴人金錢，尚未償還云云，
    不論是否屬實，不能據為拒絕同居或反對離婚之理由。
七、至上訴人於本院追加備位聲明請求被上訴人履行同居一節，惟上訴人之本位聲明
    請求離婚為有理由，予以准許，已如上述，則備位聲明請求履行同居，自無庸再
    審酌。
貳：反訴部分：
一、反訴原告（即被上訴人）於本院提起離婚反訴，依民事訴訟法第五七二條第一項
    之規定應予准許，反訴原告依民法第一○五二條第二項之規定有前項以外之重大
    事由難以維持婚姻為由，請求離婚，無非以反訴原告因反訴被告（即上訴人）之
    暴力相向，於八十九年七月離家，迄今已三載，兩造既未能和睦相處，情形未能
    改變，復由反訴被告對反訴原告先行提起離婚之本訴觀之，反訴被告已無與反訴
    原告維持婚姻意欲，兩造婚姻顯已生破綻，事實上兩造已無法共同生活，有難以
    維持婚姻之重大事由云云為據。惟反訴被告則否認有毆打反訴原告，又依前所述
    ，兩造於結婚後，感情相當融洽，僅於八十九年七月五日為次日前往大陸，因反
    訴被告改名關係來不及辦手續，而無法同行之事，兩造發生爭吵，並有拉扯之事
    實，為兩造所不爭執，雖反訴原告稱當時反訴被告掐住其脖子，造成紅腫，伊被
    毆打云云，惟為反訴被告所否認，而反訴原告所舉之證人宋幸枝亦僅證稱：「見
    兩造糾成一團，我看到上訴人把手放下來（就下樓），．．我看到被上訴人脖子
    及左上臂紅紅的，．．」等語。並未證稱確實有看見反訴被告有毆打反訴原告，
    且兩造當時僅為出國事而發生拉扯，於拉扯中發生肢體摩擦而造成反訴原告頸部
    皮膚稍許泛紅，當屬自然，要難即認係反訴被告故意毆打所造成，何況，反訴原
    告就反訴被告故意毆打一節，並無法舉證以實其說，所稱被毆打委不足採。
二、七十四年六月二日修正公布之民法第一○五二條增列第二項規定：「有前項以外
    之重大事由，難以維持婚姻者，夫妻之一方得請求離婚，但其事由應由夫妻之一
    方負責之者，僅他方得請求離婚。」其但書部分參照修正理由說明，係為求公允
    始增設該但書之規定。故難以維持婚姻之重大事由，夫妻雙方均須負責時，應比
    較衡量雙方之有責程度，僅責任較輕之一方，得向責任較重之他方請求離婚，如
    雙方之有責程度相同時，則雙方均得請求離婚，始符公允。最高法院著有八十八
    年台上字第一五一五號、九十年台上字第一六三九、二二一五號等判決可參。查
    兩造於結婚後，感情相當融洽，僅於八十九年七月五日為次日前往大陸，因反訴
    被告改名關係來不及辦手續，而無法同行之事，兩造發生爭吵，並有拉扯造成反
    訴原告頸部皮膚稍許泛紅之事實，惟反訴原告就反訴被告故意毆打一節，並無法
    舉證以實其說，所稱被毆打委不足採，已如上述，且兩造拉扯造成反訴原告頸部
    皮膚稍許泛紅，尚難認已構成民法第一○五二條第二項規定之重大事由，難以維
    持婚姻。況反訴原告於自大陸返國，即打包其衣物欲離家出走時，反訴被告曾加
    以勸阻，但反訴原告不為所動，仍執意離家，顯係反訴原告主觀上不與反訴被告
    履行同居，致兩造分居三年餘，縱認有難以維持婚姻之重大事由，但反訴被告僅
    有為細故而與反訴原告發生拉扯之情事，依上述情形，比較衡量雙方之有責程度
    ，應認反訴原告責任較重，反訴被告責任較輕，依上開說明，應認反訴原告不得
    提起離婚之訴，是其提起反訴，請求離婚，不應准許，應予駁回。
、據上論結，本件上訴為有理由，反訴為無理由，爰判決如主文，
中      華      民      國    九十二    年      十      月      八      日
                              民事第九庭
                                   審判長法  官  吳  謙  仁
                                         法  官  蘇  瑞  華
                                         法  官  魏  大  喨
正本係照原本作成。
如不服本判決，應於收受送達後二十日內向本院提出上訴書狀，其未表明上訴理由者
，應於提出上訴後二十日內向本院補提理由書狀（均須按他造當事人之人數附繕本）
上訴時應提出委任律師或具有律師資格之人之委任狀；委任有律師資格者，另應附具
律師及格證書及釋明委任人與受任人有民事訴訟法第四百六十六條之一第一項但書或
第二項（詳附註）所定關係之釋明文書影本。
中      華      民      國    九十二    年      十      月      九      日
                                         書記官  姚  麗  華
附註：
民事訴訟法第四百六十六條之一（第一項、第二項）：
對於第二審判決上訴，上訴人應委任律師為訴訟代理人。但上訴人或其法定代理人具
有律師資格者，不在此限。
上訴人之配偶、三親等內之血親、二親等內之姻親，或上訴人為法人、中央或地方機
關時，其所屬專任人員具有律師資格並經法院認為適當者，亦得為第三審訴訟代理人
。


司法院資訊處製作；財團法人民間司法改革基金會備份。
